最高法院民事判決　　　　　　　　　　111年度台上字第179號
上　訴　人　王滋林
訴訟代理人　黃昱璁律師
被 上訴 人　王敬業
　　　　　　王淑芳
　　　　　　王淑玲
共　　　同
訴訟代理人　林宗翰律師
　　　　　　吳宜臻律師
複 代理 人　沈柏亘律師　
上列當事人間請求返還不當得利事件，上訴人對於中華民國 110
年7月20日臺灣高等法院第二審判決（109年度上字第458 號），
提起上訴，本院判決如下：
    主  文
原判決廢棄，發回臺灣高等法院。
    理  由
一、被上訴人起訴主張：坐落新北市○○區○○段679之2地號土
    地（下稱系爭土地，民國91年8月30日分割自同段679地號土
    地）為伊共有，應有部分各1/3。上訴人於88年間稱先申請
    建照可爭取建築容積率，伊乃於同年7月22日出具土地使用
    同意書（下稱系爭同意書），將系爭土地借予上訴人供其建
    造房屋（下稱系爭建物），並同意由其借名王敬業名義擔任
    建物起造人，以分割前同段679地號土地為建築基地，於88
    年12月6日申請取得改制前臺北縣政府88年莊建字第739號建
    造執照（下稱系爭建照）。伊原擬與鄰地地主即訴外人黃進
    益等人合併開發土地，於91年因協調未成，伊乃將分割後之
    679地號土地售予他人，系爭土地則由上訴人興建系爭建物
    。系爭建照核准竣工期限為91年2月1日，歷經展期，迄至97
    年2月1日已告失效，然系爭建物迄未完工，閒置已逾10年以
    上，足認上訴人就系爭土地之使用目的已完畢，使用借貸關
    係消滅，伊業於107年10月25日為終止之意思表示。又因伊
    有締約時不可預知之情事，需收回系爭土地，故依民法第47
    2條第1款之規定，以起訴狀繕本之送達終止使用借貸關係。
    上訴人顯無繼續占有系爭土地之正當權源，伊自得請求相當
    於租金之不當得利等情。爰依民法第179條規定，求為命上
    訴人自本件判決確定之日起，至系爭建物拆除為止，按月給
    付不當得利即新臺幣（下同）3萬3,032元之判決。
二、上訴人則以：兩造於86年間合意由伊使用系爭土地興建建物
    ，該使用借貸關係應至系爭建物不堪使用為止。新北市政府
    工務局先後以97年4月9日及101年4月5 日函文促請王敬業辦
    理建物勘驗、變更設計及申請使用，王敬業均消極未予置理
    ，顯係以消極不作為之不正當行為阻止系爭建物之完工，不
    生使用借貸之目的無法達成之問題。被上訴人收回系爭土地
    係計劃變賣，非為自用，以此終止兩造間使用借貸契約，乃
    屬無據。被上訴人請求伊返還相當於租金之不當得利，為無
    理由等語，資為抗辯。
三、原審維持第一審所為上訴人敗訴之判決，駁回其上訴，係以
    ：被上訴人王淑芬及上訴人均稱兩造係為容積率問題而搶申
    請建造執照。上訴人於88年4 月間以王敬業為起造人，持被
    上訴人就分割前679 地號土地所出具之系爭同意書，向主管
    機關申請系爭建照，經主管機關核發系爭建照，依上訴人所
    稱被上訴人提供土地建屋之緣由，係因86年間被上訴人就分
    割前679 地號土地與建商有合建之規劃，由伊出面解除被上
    訴人土地上之三七五租約，故委託伊與建商協商合建事宜，
    再由地主與建商土地開發建築協調會議紀錄及結論互核以觀
    ，足見被上訴人係以系爭建照開發之意，就系爭建照即包含
    系爭土地之範圍與鄰地建商、改制前三重市公所協商合併開
    發事宜。嗣於91年間因協調未成，被上訴人乃將分割後之67
    9 地號土地出售，系爭土地則由上訴人興建系爭建物，益證
    被上訴人係為共同開發土地建築之利益，始同意借貸系爭土
    地，兩造間就系爭土地已成立不定期之使用借貸契約。再由
    兩造約定上訴人負擔建築費用，被上訴人則支出地價稅等情
    參互以觀，堪認兩造原基於共同開發土地建築之利益，為容
    積率問題搶申請建照及叔姪之情，才於未談妥如何分配共同
    開發利益之際，由被上訴人先同意系爭土地供上訴人興建建
    物，非單純無償供上訴人興建自用之建物，並使用至該建物
    不堪使用為止。被上訴人雖基於共同開發土地之利益，始同
    意將系爭土地供上訴人出資興建建物，惟兩造遲未能就如何
    分配利益成立意思合致，亦未能就買賣系爭土地之價金達成
    合意，致無法分享開發之利益，而系爭建照核定之建築期限
    為17個月，89年9月2日申報開工，竣工期限原為91年2月1日
    ，嗣因上訴人陸續申請延展，延至97年2月1日因屆期而失效
    。上訴人於97年2月15 日僅施工屋頂版澆置完成，室內隔間
    及主要設備（含電梯部分）均未施作，兩造復未達成合建、
    買賣土地之合意，就開發土地之利益分配遲未能共識，而王
    敬業並無以不正當行阻止系爭建物之續建、竣工。由被上訴
    人於107年10月25 日發函終止雙方合建關係，上訴人即函復
    否認兩造有合建關係，並稱被上訴人同意出售系爭土地，被
    上訴人則再回函否認有買賣之合意，可見證兩造已無法就系
    爭土地之開發利益達成共識，堪認至遲於被上訴人終止之意
    思表示到達上訴人時（按即107年10月26 日），上訴人使用
    借貸系爭土地以共同開發土地建築之目的已完畢，使用借貸
    關係歸於消滅。上訴人所有系爭建物繼續占有系爭土地，核
    屬不當得利。爰審酌系爭土地為住宅區，交通、生活尚稱便
    利，暨上訴人所受使用系爭土地之利益等情，認以系爭土地
    申報地價年息6%計算相當於租金之不當得利為適當。依此，
    系爭土地107年1月申報地價每平方公尺1萬7,280元，上訴人
    占有面積382.31平方公尺，其每月不當得利金額為3萬3,032
    元。從而，被上訴人依民法第179 條規定，請求上訴人自起
    訴狀繕本送達上訴人翌日即108年4月26日至拆除系爭建物之
    日止，按月如數給付，為有理由等詞，為其判斷基礎。
四、惟查原審一方面認定兩造間不成立合建關係，係為無償之使
    用借貸關係，一方面又認定非單純無償提供土地建屋，而係
    基於共同開發土地之利益，前後不一，已有未合。且原審認
    定被上訴人提供系爭土地由上訴人出資興建建物，係為分配
    土地開發之利益，非單純無償提供土地建屋，參以被上訴人
    王淑芬於第一審自陳：當時約定要蓋地上5 層，地下室當停
    車場，共9間房屋，…91 年間與上訴人有討論如何分配房子
    （第一審卷第195 頁）；於原審亦稱因為三重市公所調解合
    建部分沒有成功，…上訴人表示739 建照要自己蓋，我說好
    ，我跟上訴人說好蓋5層樓公寓…上訴人表示扣除車位要3間
    給我…但我要求要4間等語（原審卷第358-359頁），則兩造
    間共同開發土地所憑之依據，究竟為何？此既攸關上訴人是
    否有占有系爭土地之正當權源，暨有無不當得利，自有待進
    一步推闡明晰。原審未遑細究，遽以兩造為使用借貸關係，
    且上訴人使用系爭土地之目的至遲於被上訴人通知上訴人終
    止雙方「合建關係」時完畢，被上訴人得請求其給付相當於
    租金之不當得利，進而為上訴人不利之判斷，未免速斷。上
    訴論旨，指摘原判決為不當，求予廢棄，非無理由。末查，
    本件被上訴人於第一審起訴請求㈠上訴人應給付伊回推最近
    占用期間5年之不當得利198萬1,895 元及自起訴狀繕本送達
    翌日起至清償日止按年息百分之5 計算之利息；㈡自本判決
    確定之日起，至系爭建照所示建物拆除為止，按月給付被上
    訴人3萬3,032元，其後歷次聲明陳述均同前（第一審卷第10
    頁、第15頁、第149頁、第193頁、第331頁、第347頁、第35
    7 頁），揆之被上訴人歷次聲明，係請求自本判決確定之日
    起算，第一審判決命上訴人自起訴狀繕本送達翌日即108 年
    4月26日起至上開建物拆除為止，按月給付3萬3,032 元，是
    否逾越被上訴人聲明請求給付之範圍，亦有待釐清，案經發
    回，應一併注意及之，附此敘明。
五、據上論結，本件上訴為有理由。依民事訴訟法第477條第1項
    、第478條第2項，判決如主文。
中    華    民    國   111    年    4     月    13    日
                      最高法院民事第八庭
                          審判長法官  陳  玉  完  
                                法官  周  舒  雁  
                                法官  陳  麗  玲  
                                法官  黃  書  苑  
                                法官  謝  說  容  
本件正本證明與原本無異
                                      書  記  官 
中    華    民    國   111    年    4     月    19    日